【裁判字號】    96,訴,29
【裁判日期】    970327
【裁判案由】    遺產稅
【裁判全文】
臺中高等行政法院判決
                                     96年度訴字第00029號
                              .
原      告  甲○○
訴訟代理人  丁○○
被      告  財政部臺灣省中區國稅局
代  表  人  乙○○
訴訟代理人  丙○○
            戊○○
上列當事人間因遺產稅事件，原告不服財政部中華民國95年11月
23日台財訴字第09500456010號訴願決定，提起行政訴訟。本院
判決如下︰
    主  文
原告之訴駁回。
訴訟費用由原告負擔。
    事  實
一、事實概要：
    緣原告之母林玉霜於民國（下同）93年12月7日死亡，原告
    申報遺產總額新臺幣（下同）59,822,888元，扣除額43,012
    ,756元，經被告初查核定遺產總額59,822,888元，扣除額38
    ,012,756元，遺產淨額14,810,132元，應納稅額2,593,634
    元。原告不服，就否准認列身心障礙特別扣除額500萬元部
    分申請復查，未獲變更，向財政部提起訴願，遭駁回，遂提
    起本件行政訴訟。
二、兩造聲明：
    (一)原告聲明求為判決：
      1.訴願決定及原處分關於否准認列原告甲○○身心障礙特
        別扣除額500萬元部分均撤銷。
      2.訴訟費用由被告負擔。
    (二)被告聲明求為判決：
      1.原告之訴駁回。
      2.訴訟費用由原告負擔。
三、兩造之陳述：
    (一)原告部分：
      被告以原告申報扣除其本人身心障礙特別扣除額500萬元
      ，因依據台中市明功堂精神科診所診斷書，稱原告經治療
      後病情改善，能處理自己事務，不符合遺產及贈與稅法之
      規定，否准扣除。然原告於71年間因工作壓力不勝負荷，
      曾於台北市培靈醫院及台大醫院精神科住院治療三個月，
      而後，復於73年至77年間因病情復發三度住進台中明功堂
      精神科醫院，且持續門診服藥治療至今，二十多年不曾間
      斷。原告屬慢性精神病患，睡眠障礙，且有習慣性頭痛，
      需靠藥物控制。又因長期服藥，致各項動作反應遲緩，情
      緒亦較不穩定，行為思考有障礙，難以承受壓力，就業困
      難，無法自立更生。請判決撤銷原處分及訴願決定云云。
    (二)被告部分：
      1.原告申報扣除其本人身心障礙特別扣除額500萬元，被
        告機關所屬東山稽徵所以原告經治療後病情已改善，能
        處理自己事務，未符合前揭遺產及贈與稅法規定，乃否
        准扣除。原告檢附醫療紀錄，復查主張其於71年間因工
        作壓力，在臺北市培靈醫院及臺大醫院精神科住院治療
        3個月，復於73及77年間三度於臺中市明功堂精神科診
        所住院治療，且持續門診服藥至今，屬慢性精神病患，
        長期服藥致動作遲緩，情緒較不穩定，思考有障礙難以
        承受壓力，造成個人無謀生能力云云。經被告機關復查
        決定略以，查原告雖於73年6月23日至7月20日、同年8
        月6日至12月13日及77年1月18日至3月29日三度接受住
        院治療，目前仍門診藥物治療中，因病情需要，須長期
        藥物治療及精神復健治療，惟尚非符合精神衛生法第5
        條第2項規定之病人，有精神科診所診斷書函可稽，原
        核定並無不合，復查後乃予維持。原告仍表不服，申經
        訴願決定略以，原告雖於73年至77年間三度接受住院治
        療，目前仍門診藥物治療中，雖因病情需要，須長期藥
        物治療及精神復健治療，惟尚非符合精神衛生法第5條
        第2項規定之病人，原核定並無不合，所訴核無足採，
        本件原處分應予維持。
      2.訴訟意旨略謂：原告仍執同詞主張，其於71年間因工作
        壓力不勝負荷，於臺北市培靈醫院及臺大醫院精神科住
        院治療三個月，於73年至77年間因病情復發三度住進臺
        中明功堂精神科醫院，且持續門診服藥治療至今，二十
        多年不曾間斷。又因長期服藥，致反應遲鈍，注意力無
        法集中，且無專業知識，難以承受外界壓力，無謀生能
        力云云。
      3.本件原告主張不足採據，查原告雖須持續門診藥物治療
        ，惟病情已改善，能處理自己事務，故非屬精神衛生法
        第5條第2項規定之病人，有精神科診所診斷書函可稽，
        原核定並無不合。原告復執以爭執，委不足採。
      4.基上論結，原處分及所為訴願決定並無違誤，請判決駁
        回原告之訴等語。
    理  由
一、本件原告起訴時被告代表人原為鄭宗典，97年1月16日變更
    為乙○○，並已具狀聲明承受訴訟，合先敘明。
二、按「左列各款，應自遺產總額中扣除，免徵遺產稅：一、‧
    ‧‧四、第1款至第3款所定之人如為身心障礙者保護法第3
    條規定之重度以上身心障礙者，或精神衛生法第5條第2項規
    定之病人，每人得再加扣500萬元。」固為遺產及贈與稅法
    第17條第1項第4款所明定。惟依同法施行細則第10條之2規
    定：「本法第17條第1項第4款規定申報殘障特別扣除額者，
    應檢附身心障礙者保護法第3條規定之重度、極重度之身心
    障礙手冊影本，或精神衛生法施行細則第6條第1項規定之專
    科醫師診斷證明書影本。」是依上開規定，遺產及贈與稅法
    第17條第1至第3款所列繼承人主張其為身心障礙者保護法第
    3條規定之重度以上身心障礙者，或精神衛生法第5條第2項
    規定之病人，應自遺產總額中再加扣500萬元者，應檢附身
    心障礙者保護法第三條規定之重度、極重度之身心障礙手冊
    影本，或精神衛生法施行細則第6條第1項規定之專科醫師診
    斷證明書影本。
三、本件原告之母林玉霜君於93年12月7日死亡，原告申報遺產
    總額59,822,888元，扣除額43,012,756元，其理由係主張伊
    為身心障礙者保護法第3條規定之重度以上身心障礙者，或
    精神衛生法第5條第2項規定之病人，得再加扣500萬元之殘
    障特別扣除額為論據。查原告此項請求，係主張伊於71年間
    因工作壓力，在臺北市培靈醫院及臺大醫院精神科住院治療
    3 個月，復於73及77年間三度於臺中市明功堂精神科診所住
    院治療，且持續門診服藥至今，屬慢性精神病患，長期服藥
    致動作遲緩，情緒較不穩定，思考有障礙難以承受壓力，造
    成個人無謀生能力云云。惟原告並未依遺產及贈與稅法施行
    細則第10條之2之規定，檢附身心障礙者保護法第3條規定之
    重度、極重度之身心障礙手冊影本，或精神衛生法施行細則
    第6條第1項規定之專科醫師診斷證明書影本；審理中經本院
    送請國立台灣大學醫學院附設醫院鑑定原告是否為身心障礙
    者保護法第三條規定之重度以上身心障礙者，或精神衛生法
    第五條第二項規定之病人，據該院鑑定結果略稱，查遺產及
    贈與稅法第17條第4款之規定，慢性精神病患須符合身心障
    礙者保護法第3條所定義之重度身心障礙者或精神衛生法第5
    條第2項所定義之嚴重病人，方可列舉身心障礙特別扣除額
    500萬元；林員（指原告）接受鑑定時之精神狀態，並不符
    合「嚴重病人」或「重度慢性精神病患者」之定義等語，此
    有該醫院97年2月26日校附醫精字第0971470026號函檢送之
    「精神鑑定報告書」附卷可稽，經提示該精神鑑定報告書予
    兩造，兩造對之均無意見，且據原告訴訟代理人即原告之妹
    丁○○陳述略稱，原告以前曾是重度精神病患，經過長期治
    療，目前轉為輕度病患，不過以後仍有可能轉為重度病患，
    原告於77年最後一次出院，78年結婚，因為一直有服藥，母
    親病逝時（93年12月7日）病情跟現在差不多，偶而會有頭
    痛等語。原告亦稱其剛出院時1天服3次藥，走路都搖搖晃晃
    ，現在1天服藥1次，現在每天有作走路的運動，平常有看看
    報紙的醫藥版、地方及政治新聞云云，凡此亦有本院97年3
    月20日言詞辯論筆錄在卷可按。雖國立台灣大學醫學院附設
    醫院上開鑑定書提及「嚴重病人」一詞所指稱者乃病人變動
    不拘之實際精神狀態，或者如「禁治產」般乃指一穩定之法
    律身份類型，有賴法院依職權進行解釋，尤其關於遺產及贈
    與稅法第17條第4款之立法精神與林員（指原告）精神狀態
    的過去及當前狀況以及未來可能之變化，兩者間如何斟酌損
    益，此為司法之權限，非本院鑑定人所能置喙等語。按遺產
    及贈與稅法第17條第4款規定之該條第1款至第3款之繼承人
    如為身心障礙者保護法第3條規定之重度以上身心障礙者，
    或精神衛生法第5條第2項規定之病人，每人得再加扣500萬
    元，自係指繼承發生時該繼承人是否為身心障礙者保護法第
    3條規定之重度以上身心障礙者，或精神衛生法第5條第2項
    規定之病人而言，繼承人以往雖曾為身心障礙者保護法第3
    條規定之重度以上身心障礙者，或精神衛生法第5條第2項規
    定之病人，惟其現精神狀態既已進步，已非屬身心障礙者保
    護法第3條規定之重度以上身心障礙者，或精神衛生法第5條
    第2項規定之病人，自不符合得再加扣500萬元之要件。至於
    鑑定報告所稱原告未來不排除復發再度成為嚴重病人的可能
    性云云。惟原告未來是否確會復發成為嚴重病人既在未知數
    ，且亦非其現在之精神狀態，自亦不符合號上開重度以上身
    心障礙者，或精神衛生法第5條第2項規定之病人之要件。此
    與民法所定之「禁治產人」係因其人有心神喪失或精神耗弱
    致不能處理自己事務者，民法第14條規定法院得因本人、配
    偶最近親屬2人或檢察官之聲請，宣告為禁治產人，以資保
    護。故禁治產人係經法院之宣告，使其不得處理自己之事務
    ，在未經法院撤銷其宣告前，縱使其心神喪失或精神耗弱已
    逾，仍須經法院宣告撤銷，始得處理自己之事務，以保障因
    心神喪失或精神耗弱而被宣告為禁治產人。其與遺產及贈與
    稅法第17條第1項第4款所定，身心障礙者保護法第3條規定
    之重度以上身心障礙者，或精神衛生法第5條第2項規定之病
    人，每人得再加扣500萬元之殘障特別扣除額之立法理由不
    同。本件如前所述，原告於93年12月7日繼承發生時，並非
    遺產及贈與稅法第17條第1項第4款所定，身心障礙者保護法
    第3條規定之重度以上身心障礙者，或精神衛生法第5條第2
    項規定之病人（依據鑑定結果迄今亦不屬之），則被告否准
    原告認列500萬元之殘障特別扣除額，而核定原告之扣除額
    為38,012,756元，並無違誤，訴願決定遞予維持，亦無不合
    ，原告訴請撤銷為無理由，應予駁回。
據上論結，本件原告之訴為無理由，依行政訴訟法第195條第1項
後段、第98條第1項前段，判決如主文。
中    華    民    國    97    年    3     月    27    日
                  臺中高等行政法院第三庭
                            審判長法  官  王  茂  修
                                  法  官  莊  金  昌
                                  法  官  林  金  本
以上正本證明與原本無異。
如不服本判決，應於判決送達後20日內向本院提出上訴書狀，其
未表明上訴理由者，應於提起上訴後20日內向本院提出上訴理由
書（須依對造人數附具繕本）；如於本判決宣示或公告後送達前
提起上訴者，應於判決送達後20日內補提上訴理由書（須附繕本
）。未表明上訴理由者，逕以裁定駁回。
中    華    民    國    97    年    3     月    27    日
                                  書記官  蔡  騰  德


司法院資訊處製作；財團法人民間司法改革基金會備份。
